【裁判字號】    98,訴,2269
【裁判日期】    990430
【裁判案由】    損害賠償
【裁判全文】
臺灣臺中地方法院民事判決  98年度訴字第2269號
原      告  甲○○
被      告  乙○○    國民
上當事人間請求損害賠償事件，由本院刑事庭移送前來，本院於
民國99年4月8日言詞辯論終結，判決如下：
    主      文
被告應給付原告新台幣陸萬元，及自民國九十八年九月二日起至
清償日止，按週年利率百分之五計算之利息。
原告其餘之訴駁回。
訴訟費用由被告負擔百分之六，餘由原告負擔。
本判決原告勝訴部分得假執行。但被告如於執行標的物拍定、變
賣前，以新台幣陸萬元為原告預供擔保，得免為假執行。
原告其餘假執行之聲請駁回。
    事實及理由
一、原告被告被訴妨害名譽之刑事訴訟程序附帶提起本件民事訴
    訟，其原聲明求為：「被告應給付原告新台幣（下同）170
    萬元，及自起訴狀繕本送達翌日即民國98年8月27日起至清
    償日止，按週年利率百分之5計算利息」之判決。嗣於訴狀
    送達被告後，原告於99年2月4日言詞辯論期日當庭變更其聲
    明求為：「被告應給付原告105萬元，及自98年9月2日起至
    清償日止，按週年利率百分之5計算利息」之判決，核為減
    縮其應受判決事項之聲明，與民事訴訟法第255條第1項第3
    款之規定並無不符，自為法之所許，合先敘明。
二、原告主張：其原於台中市○○區○○路2段351號經營「台中
    市私立宏林文理短期補習班」（下稱宏林補習班），被告則
    自97年5、6月間起迄98年2、3月間於該補習班擔任國中英文
    教師。乃被告因薪資問題與宏林補習班有所爭議，竟於97年
    10月間某授課日，在宏林補習班3樓教室內之多數學生、老
    師得見聞之公開場所中，陳稱宏林補習班積欠老師薪水不發
    ，且經營不善即將停班等不實言論，毀損原告及宏林補習班
    之名譽。嗣原告於97年12月間發現被告任教班級之學生有流
    失之現象，始查知上情。被告惡意誹謗，不法侵害原告及宏
    林補習班之名譽，致使學生流失，造成宏林補習班無法經營
    而致歇業，因而廉價轉讓與他人，損失55萬元。又原告係大
    學教官退休，經營補教業10餘年，被告惡言中傷，造成宏林
    補習班無法經營歇業，商譽受損，妨害原告個人之名譽，更
    造成原告人格及精神上莫大之傷害，被告亦應賠償其精神上
    所受之損害50萬元。爰於被告被訴妨害名譽之刑事訴訟程序
    附帶提起本件民事訴訟，請求被告賠償原告廉價轉讓宏林補
    習班之損失55萬元及精神上所受之損害50萬元，合計105萬
    元。並聲明：（1）被告應給付原告105萬元，及自98年9月2
    日起至清償日止，按週年利率百分之5計算之利息；（2）願
    供擔保，請准宣告假執行。
三、被告則以：伊從未說過原告所指之誹謗內容，刑事判決認定
    伊有誹謗原告「補習班積欠老師薪水不發，且經營不善即將
    停班」等語，認伊有惡意誹謗原告情事，令伊深感委屈。原
    告確實有積欠或短發被告薪資情形，伊僅是陳述事實，並無
    惡意散佈不實謠言誹謗原告，伊之所為，應屬憲法所保障表
    現自由中之意見陳述，且其言論亦屬於合理範圍內，依刑法
    第310條第3項及大法官會議釋字第509號解釋之意旨，實難
    認伊所為之言論有致原告產生任何損害，更難認伊主觀上有
    誹謗原告之惡意，故刑事法院縱已判決伊妨害名譽罪刑確定
    ，然本件民事訴訟依法應不受刑事判決之拘束。又伊並非主
    動向學生提及原告短發薪資情事，而係原告之前曾於課堂上
    當場拿薪資予伊，引起學生好奇而向伊詢問關於薪資話題，
    伊才隨意提及原告有短發伊薪資情事，純屬聊天內容，並非
    伊主動且惡意向學生述說原告積欠伊薪資不發，且伊之陳述
    並與事實相符。刑事判決引用學生之說法即遽爾認定伊誹謗
    原告，恐非洽當。更何況原告從未說過宏林補習班經營不善
    即將停業等語，縱使伊確曾為該等言論，亦無任何不實，此
    由證人許曉彤於刑事案件之證言可知原告所經營之宏林補習
    班確有學生人數甚少之事實，且從原告曾自承「因學生人數
    減少，要被告多擔待」等語，可知原告所經營之宏林補習班
    確有營運不佳之情況存在，故即使伊曾說出宏林補習班經營
    不善之言論，亦為事實，並無妨害原告及其經營之宏林補習
    班名譽之處。又伊上課時，學生會主動向伊詢問為何補習班
    同學之人數愈來愈少，是否快倒了等問題。惟伊基於教育學
    生之立場，均要學生不要想太多，只要專心上課即可，故伊
    豈有可能故意向學生散播不實謠言，並要同學離開原告所經
    營之宏林補習班而至他處上課？是刑事判決認定伊曾說過誹
    謗原告之言語，實令伊深感委屈。伊並未惡意散播上開不實
    謠言誹謗原告，更未造成原告受有何損害，伊否認對原告所
    經營宏林補習班之營運不佳有任何影響。縱認伊所為前述言
    詞造成原告受有損害，然原告所經營之宏林補習班目前歇業
    ，並無法認定係因伊之言論所致。蓋伊授課班級之學生人數
    原本就很少，即使有同學不來上課或至他處補習，並無法排
    除係學生依自由意志自行選擇至其他補習班補習之可能，甚
    難認定係受伊上開言詞所影響。且縱使有幾名學生因聽聞伊
    提及原告短發伊薪資情事而不至宏林補習班上課，亦難認係
    造成原告歇業之主要原因。再者，原告所經營之宏林補習班
    之前即已營運困頓、慘淡，原告將歇業轉讓之損失全歸由伊
    之行為所致，誠屬不公。且伊所陳述原告短發伊薪資之事實
    ，更難認定有造成原告任何人格及精神上之損失，故原告請
    求伊賠償非財產上之損害賠償，實無理由，且原告請求之金
    額亦屬過高等語，資為抗辯。並聲明：（1）原告之訴及假
    執行之聲請均駁回；（2）如受不利判決，願供擔保，請准
    宣告免為假執行。
四、兩造不爭執之事實：被告前因妨害原告名譽，已經本院刑事
    庭判決被告妨害名譽罪刑確定。
五、原告主張被告於97年10月間某授課日，在宏林補習班3樓教
    室內之多數學生、老師得見聞之公開場所中，指述宏林補習
    班積欠老師薪水不發，且經營不善即將停班等不實言論，毀
    損原告及宏林補習班之名譽，造成補習班之學生流失，無法
    經營而歇業，致使原告將該補習班廉價轉讓他人，損失55
    萬元。且原告之名譽權受侵害，亦受有精神上之損害50萬元
    ，以上合計105萬元，被告自應負損害賠償責任等情。惟被
    告否認有何妨害原告名譽情事，並以前揭情詞置辯。是本件
    兩造爭執之處，顯在於：(1)被告有無不法侵害原告名譽情事
    ？(2)原告請求被告賠償廉價轉讓宏林補習班之損失55萬元，
    是否有據？(3)原告請求被告賠償精神上所受之損害50萬元，
    是否過高？經查：
（一）被告有無不法侵害原告名譽情事？
 （1）查證人黃于庭於被告被訴妨害名譽之刑事案件偵查中曾證
      稱：伊在宏林補習班擔任兒童美語及作文老師，並於課餘
      時間會巡視及整理教室，伊曾於97年9、10月左右，在被
      告上課之教室外面聽到被告說到類似補習班經營不善做不
      下去的言論，伊聽到被告說補習班已經做不下去了，並談
      到他也在別的補習班任教，當時教室門沒有全關上，教室
      裡大概有5、6個學生，其中有一學生李朕岳聽聞之後，曾
      向謝淑妃老師詢間主任（按即原告）都會欠老師薪水？謝
      淑妃有向伊反應等語（見臺灣台中地方法院檢察署98年度
      偵字第7286號偵查卷第20、21頁），且證人謝淑妃於該刑
      事案件偵查中亦曾證述：伊於97年9月間至宏林補習班任
      職，且係李朕岳之數學老師，伊於98年2、3月間在補習班
      聽到學生李朕岳稱其不想補數學了，想轉去大宇球補習班
      上數學，因教英文之周老師（按即被告）在那邊上課，周
      老師有找他，希望他轉去大宇球補習班補數學，而且周老
      師說孔主任有欠他薪水未給等情（見前開偵查卷第35、36
      頁）。參以證人黃于庭嗣於本院刑事庭審理時復證陳：伊
      自97年5、6月間至98年8月間止，晚上在宏林補習班兼職
      ，負責教英文、作文，另外也會作一些課輔的工作，當時
      補習班之英文教師僅周老師即在庭之被告一位。伊記得約
      於97年9、10月間，伊在三樓教室外面打掃時曾聽到被告
      跟學生說宏林補習班經營不善，快要做不下去了，當時教
      室的門是半掩著。那段時間補習班的營運狀況還好，就是
      平平。補習班不曾短發過伊與謝淑妃的薪水（見本院98年
      度中簡上字第952號妨害名譽刑事卷第30頁），且證人謝
      淑妃於本院刑事庭審理時亦結證稱：伊不認識在庭的被告
      ，伊自97年9月起即在宏林補習班任教數學，李朕岳係伊
      學生。98年2、3月間，李朕岳陳稱要去大宇球補習班補習
      ，他說英文之周老師（即被告）在那邊，孔老師（即原告
      ）有欠周老師（即被告）錢。伊聽到李朕岳這些話之後，
      有將此事告訴孔主任（即原告）。伊不清楚李朕岳所說的
      周老師是否就是被告。伊當時是跟主任說，李朕岳要去大
      宇球補習英文，而且他有提到大宇球那邊有個周老師，孔
      主任有欠周老師錢（見本院上開刑事卷第28頁背面）。是
      由證人黃于庭及謝淑妃之前開證言彼此參觀互證，可知被
      告確曾於宏林補習班上課時，向學生說過原告積欠其薪資
      未發，且宏林補習班經營不善，快做不下去了等言詞，應
      可認定。被告辯稱其從未說過補習班積欠老師薪水不發，
      且經營不善即將停班等言論云云，委無可採。
 （2）被告固另抗辯原告確有短發、積欠伊薪資情事，伊僅是陳
      述事實，並非惡意散佈不實言論誹謗原告，且伊並非主動
      向學生提及原告短發薪資情事，而是學生好奇向伊詢問有
      關薪資問題，伊始隨口提及。又伊即使曾說過宏林補習班
      經營不善即將停班等言詞，然該補習班確有營運不佳之事
      實，伊之陳述與事實相符，並無不法侵害原告及宏林補習
      班名譽之處，更未造成原告任何損害，依刑法第310條第3
      項及大法官會議釋字第509號解釋意旨，難認被告有何誹
      謗原告情事云云。惟按，所謂名譽，係個人在社會上享有
      一般人對其品德、聲望或信譽等所加之評價，屬於個人在
      社會上之評價，並包括經濟生活上之可信賴性或給付能力
      。蓋信用若受損，名譽通常亦隨之受到妨害。又所謂侵害
      名譽，係指以言語、文字、漫畫或其他方法貶損他人在社
      會上的評價，使其受到他人憎惡、蔑視、嘲笑、不齒與其
      來往，故是否構成名譽之侵害，不以被害人主觀感受為準
      ，應就社會一般人之評價，客觀判斷之。是民法上名譽權
      之侵害非即與刑法之誹謗罪相同，名譽有無受損害，應以
      社會上對個人評價是否貶損作為判斷之依據，苟其行為足
      以使他人在社會上之評價受到貶損，不論其為故意或過失
      ，均可構成侵權行為，且其行為不以廣佈於社會為必要，
      僅使第三人知悉其事，即足當之（最高法院90年台上字第
      646號判例參照）。查證人許曉彤於前揭刑事案件審理時
      固曾證稱：伊自97年10月底至98年1月農曆過年前在宏林
      補習班擔任櫃台之工作，大約於97年11月間，原告曾經在
      補習班櫃臺前與被告提過，因為學生人數減少，所以薪資
      部分要被告多擔待，但是是指那個月之薪資，伊不清楚。
      所謂多擔待的意思，係因補習班學生只剩幾個而已，人數
      太少無法開班，原告請被告還是要來上課之意，因如果學
      生人數太少，老師也會不想來上課。而在此之後，大概也
      在97年11月間，被告曾於下課休息時向伊提及補習班少發
      他薪水之事，當時他說他只領到1,500元，但未說他應該
      領多少錢。至於補習班學生之人數，伊不是很清楚，但因
      補習班會點名，伊有感覺學生愈來愈少等語（見上開刑事
      卷第42、43、44頁）。然參諸被告於該刑事案件審理時既
      自承原告於97年12月發11月份之薪資時，僅發給被告1,50
      0元等情（見前揭刑事卷第42頁），可知原告係於97年12
      月才發給被告11月份薪資，被告雖對原告所核發之97年11
      月份薪資額僅1,500元有所異議，乃其竟於兩造發生該薪
      資爭議之前之97年10月間，即於授課教室對學生指摘原告
      有積欠伊薪資未發情事，則其時被告向其授課之學生指摘
      原告積欠其薪資未發一節是否屬實，即有可議。即使被告
      確因與原告間存有上開薪資爭議問題，而於學生向其詢問
      薪資之相關話題，並疑惑補習班同學何以越來越少，是否
      即將倒閉時，始回以「原告積欠其薪資未發，且宏林補習
      班經營不善，快做不下去了」等言詞，然被告所為該等言
      語內容已足令聽聞者認為原告之經濟支付能力及債信發生
      問題，並對原告所經營之宏林補習班，其經濟上信用大受
      貶損，客觀上已足使原告之名譽及信用受到他人負面之評
      價，對其聲望必有減損，信譽勢必因此低落。且原告之名
      譽及信用所以減損，與被告所為上開言論間存有相當之因
      果關係。復參以被告所為亦經刑事法院判處誹謗罪刑確定
      ，業據本院調取98年度中簡上字第952號妨害名譽刑事卷
      證查閱無誤，並有刑事判決附卷可稽，足見被告所為，顯
      已不法侵害原告之名譽權。被告雖一再抗辯其所為上開陳
      述係表現自由中之意見陳述，且與事實相符，並無惡意散
      佈不實謠言誹謗原告情事云云。然按，發表言論與陳述事
      實不同，意見表達或對於事物之評論，因屬主觀價值判斷
      之表現，無所謂真實與否，應受言論自由之保障。然事實
      陳述本身則涉及真實與否，若言論係以某項事實為基礎，
      或發言過程中夾論夾敘，將事實敘述與評論混為一談，在
      評價言論自由與保障個人名譽、信用之考量上，仍應考慮
      事實之真偽，倘行為人所述事實足以貶損他人之社會及經
      濟上之評價，而侵害他人名譽及信用，縱其所述事實為真
      ，惟僅涉於私德而與公共利益無關時，仍構成故意或過失
      侵害他人名譽及信用，依法應負侵權行為責任。查被告於
      上開刑事案件審理時曾陳稱：宏林補習班只有短發伊薪水
      1次，就是97年11月的薪水，應該是在12月領，只有國三
      班的部分短發，大約短發4,500元，後來原告約於12月中
      旬再補貼伊1,000元等語（見前開刑事卷第45頁背面），
      足見被告僅就97年11月間國三班部分之薪資額與原告發生
      爭議，其餘則未曾發生短發或負欠原告薪資之情事。再者
      ，原告所經營之宏林補習班，其學生人數即使有遞為減少
      之情形，致使補習班之業務較為慘淡，然是否已至經營不
      善即將倒閉之地步則未可知，被告既僅為兼職教師，未實
      際參與宏林補習班之經營，應無從得知該補習班實際之營
      運狀況。乃被告竟於補習班上課時，向學生率爾指稱原告
      積欠其薪資不發，並妄加論斷宏林補習班經營不善即將停
      班，此等言論顯足已貶損原告之社會及經濟上之評價，而
      對其信譽有所妨害。更何況即使被告所述確非虛妄，亦因
      該等事項僅涉於私德而與公共利益無關，難以構成侵權行
      為之阻卻違法事由，被告仍應負不法侵害原告名譽之侵權
      行為損害賠償責任、是被告此之所辯，殊無足取。
（二）原告請求被告賠償廉價轉讓宏林補習班之損失55萬元，是
      否有據？另請求被告賠償精神上所受之損害50萬元，是否
      過高？
      按人格權受侵害時，以法律有特別規定者為限，得請求損
      害賠償或慰撫金；復按因故意或過失，不法侵害他人之權
      利者，負損害賠償責任；又不法侵害他人之身體、健康、
      名譽、自由、信用、隱私、貞操，或不法侵害其他人格法
      益而情節重大者，被害人雖非財產上之損害，亦得請求賠
      償相當之金額，民法第18條第2項、第184條第1項及第195
      條第1項前段分別定有明文。準此可知，民法第184條第1
      項及第195條第1項規定即為同法第18條第2項所定人格權
      受侵害時，法律之特別規定，得請求加害人損害賠償之情
      形。是人格權受侵害時，自得請求財產上及非財產上之損
      害賠償。查本件被告既於宏林補習班上課時，對學生指摘
      原告積欠其薪資未發，並謂宏林補習班經營不善，快做不
      下去等言語，而不法侵害原告之名譽，則原告自得依據上
      開規定，請求被告負侵權行為損害賠償責任。玆審酌原告
      所請求之各項損害賠償金額如下：
 （1）轉讓補習班之損失：原告固主張其經營之宏林補習班因被
      告惡意誹謗，信譽受損，學生亦轉到被告任教之大宇球補
      習班上課，致宏林補習班無法經營，廉價轉讓與他人，損
      失55萬元，被告應予賠償云云，並提出聲明書、頂讓書、
      估價單、報價單、統一發票及租讓契約書為證。惟按，損
      害賠償之債，以有損害之發生及有責任原因之事實，並二
      者之間，有相當因果關係為成立要件，最高法院48年臺上
      字第481號判例參照。查被告所為原告積欠其薪資未給及
      宏林補習班經營不善即將停班等言論，固不法侵害原告及
      宏林補習班之信譽，然該補習班之學生所以流失是否係因
      被告所為上開侵權行為所致，則未見原告舉證加以證明，
      且補習班所以停止營運，其原因所在多有，或因整體經濟
      景氣不佳，或因管理不善，或因師資及教學品質問題等因
      素，均有可能影響補習班營運之狀況，尚難以補習班之學
      生有所流失，即遽爾推認與被告所為上開侵權行為間存有
      相當因果關係。是原告主張其因被告所為前揭侵權行為，
      致其補習班之學生流失，無法經營，因而廉價轉讓他人，
      受有損失55萬元云云，即難遽為本院所憑採，從而，原告
      請求被告賠償此部分財產上所受之損害55萬元，不應准許
      。
 （2）精神上所受之損害：按慰藉金之賠償，須以人格權遭遇侵
      害，使精神上受有痛苦為必要，其核給之標準固與財產上
      損害之計算不同，然非不可斟酌雙方身分、資力與加害程
      度，及其他各種情形核定相當之數額，業經最高法院51年
      臺上字第223號判例闡釋甚明。故所謂「相當」，自應以
      實際加害情形與其名譽影響是否重大及被害人之身分、地
      位與加害人之經濟情況等關係定之。查原告經營宏林補習
      班，並聘請被告擔任該補習班之英文教師，乃被告竟於授
      課時，向學生指稱原告積欠其薪資未發，宏林補習班經營
      不善即將停班等言詞，使原告經濟上之信用受到負面之評
      價，導致其聲望及信譽受損，足見原告因名譽貶損而精神
      上蒙受痛苦，是原告據此請求被告賠償其非財產上所受之
      損害（即精神慰撫金），於法自屬有據。本院斟酌原告為
      大專畢業，乃大學教官退休，之前經營補教業期間，每月
      收入約25,000元左右，目前則無工作，名下有汽車及房屋
      、土地等不動產；而被告則係大學畢業，目前擔任補習班
      教師，每月薪資約3萬元左右，名下亦有不動產等情，業
      據兩造分別陳明在卷，並有兩造之所得及財產調件明細表
      在卷可憑，足見兩造之資力狀況尚屬良好。復參酌被告於
      授課時為上開侵害原告之名譽之言論，斯時班上約有5至7
      個左右之學生，業據證人黃于庭於前揭刑事案件證述在卷
      （分見上開偵查卷第19頁及刑事卷第30頁背面），可見知
      悉此事者尚非眾多。然因其時原告係經營補習班為業，則
      其信譽自當甚為重要。乃被告竟僅因97年11月份之薪資爭
      議問題，即率爾為前揭言論，不法侵害原告之名譽，可見
      原告所受精神上痛苦之程度應非微等兩造之身分地位、教
      育程度、經濟能力、被告加害情形，及原告所受精神上痛
      苦之程度等一切情狀，認原告請求被告賠償精神上所受損
      害6萬元，方為相當。從而，原告於此範圍之請求，自屬
      有據，應予准許。逾此範圍之請求，並非適當，不應准許
      。
六、綜上所述，原告主張被告不法侵害其名譽、信用，致其受有
    精神上之損害6萬元等情，既可採信，從而，原告自得本於
    侵權行為法律關係，請求被告給付6萬元及自98年9月2日（
    即起訴狀繕本送達翌日）起至清償日止，按週年利率百分之
    5計算之利息，為有理由，應予准許。逾此範圍之請求，即
    屬無據，應予駁回。
七、本件事證已臻明確，兩造其餘攻擊防禦方法及舉證，與本件
    判決結果並無影響，爰不逐一論述，附此敘明。
八、原告固陳明願供擔保，請准宣告假執行。惟就原告勝訴部份
    ，因所命被告給付之金額未逾50萬元，故依民事訴訟法第38
    9條第1項第5款之規定，自應依職權宣告假執行。被告陳明
    願供擔保，請准宣告免為假執行，就被告敗訴部分，經核於
    法尚無不合，爰酌定相當之擔保金額准許之。至原告其餘假
    執行之聲請，則因訴之駁回而失所依據，不應准許，應予駁
    回。
九、訴訟費用負擔之依據：民事訴訟法第79條。
中    華    民    國    99    年    4    月    30    日
                  民事第二庭    法  官  吳美蒼
正本係照原本作成。
如對本判決上訴，須於判決送達後20日內向本院提出上訴狀。
中    華    民    國    99    年    4    月    30    日
                                書記官

司法院資訊處製作；財團法人民間司法改革基金會備份。
